臺灣高等法院刑事判決　　　　　　　　　　　　　　九十年度上訴字第四八九號
　　上訴人　即
　　被　　　告　甲○○
　　選任辯護人　林文龍
右列上訴人因殺人未遂案件，不服臺灣士林地方法院九十年度訴字第三七六號，中華
民國九十年十一月十三日第一審判決（起訴案號：臺灣士林地方檢察署九十年度偵字
第五六八五號），提起上訴，本院判決如左：
    主  文
原判決撤銷。
甲○○殺人未遂，處有期徒刑肆年陸月。
扣案之機車大鎖壹把沒收。
    事  實
一、甲○○與陳梅花係夫妻關係，雙方分居已逾一年，甲○○因懷疑乙○○與陳梅花
    有染，導致其婚姻破裂，而對乙○○心生怨懟。民國九十年五月三十日晚間十一
    時許，甲○○在臺北市北投區奇岩捷運站附近等候二人出現，至同月三十一日凌
    晨零時許，見乙○○駕車前來搭載陳梅花，甲○○即騎乘機車尾隨在後，嗣於同
    日凌晨零時二十分許，乙○○與陳梅花在臺北市○○區○○路二八號前下車，甲○○認為二人狀似親密，氣憤之餘頓萌殺機，竟基於殺人之故意，先自機車置物
    箱內取出其所有之機車大鎖一把，持之趕至乙○○後方，冷不防朝乙○○頭部後
    顱要害猛力一擊，並以台語怒斥：「你害我的家庭亂糟糟」、「給你死」、「你
    很惡質」、「破壞我的家庭」等語，致乙○○受有頭部後顱外傷三公分Ｘ○．五
    公分併疑腦震盪，陳梅花連忙上前勸阻，並拉住該機車大鎖，此時乙○○已面部
    朝下不支倒地，甲○○見狀，猶不罷手，旋返至機車置物箱內取出其所有之單面
    開刃水果刀一把（長約二十公分、其中刀刃長約十公分），朝已倒地之乙○○背
    部要害連刺四刀，致乙○○受有背部四處穿刺傷，寬度各約二公分至三公分，其
    中一處穿刺傷深及左側胸腔及後腹腔，造成左側血胸、左側腎臟血腫合併後腹腔
    血腫、左側橫膈膜破裂等傷害。嗣因陳梅花在旁勸阻，甲○○見已有民眾上前圍
    觀評論，乃停手而不遂，乙○○因此悻免於難。經陳梅花請圍觀民眾通知救護車
    ，警員丙○○隨後趕至現場，尚未查知甲○○之姓名年籍，即先協助將乙○○送
    醫急救，甲○○則趁亂逃離現場，並將上開水果刀棄置於不詳處所。迄至九十年
    五月三十一日凌晨一時二十分許，甲○○於犯罪發覺前，持上開機車大鎖前往臺
    北縣警察局板橋分局板橋派出所自首並接受裁判。
二、案經臺北市政府警察局北投分局報告臺灣士林地方法院檢察署檢察官偵查起訴。
    理  由
一、認定犯罪事實所憑的證據及理由：
    (一)被告甲○○承認於右揭時地持機車大鎖敲擊乙○○頭部後顱，並持水果刀刺乙○○背部之事實。
    (二)證人陳梅花及被害人乙○○均指稱被告確有如事實欄所載殺人未遂犯行（見偵
      查卷第四十一頁反面、原審卷第三十一頁、第五十二至五十七頁）。
    (三)被告確有殺人之故意：
      1.按行為人對於構成犯罪之事實，明知並有意使其發生者，為故意，行為人對
        於構成犯罪之事實，預見其發生而其發生並不違背其本意者，以故意論，刑
        法第十三條第一項、第二項分別定有明文；是以，所謂有無「殺意」為判斷
        殺人與傷害之第一要件，且包括有無死亡之預見。至被害人其傷痕之多寡、
        輕重如何、所受傷害之程度、是否為致命部位，僅足供認定有無殺意之參考
        ，究不能據為絕對之標準，但加害人下手情形如何，於審究犯意方面，仍不
        失為重要參考資料（最高法院十八年上字第一三○九號、十九年上字第七一
        八號、二十年非字第一○四號判例意旨參照）。
      2.本件被害人乙○○確實受有頭部後顱外傷三公分Ｘ○．五公分併疑腦震盪、
        背部四處穿刺傷寬度各約二公分至三公分，其中一處背部穿刺傷深及左側胸
        腔及後腹腔，造成左側血胸、左側腎臟血腫合併後腹腔血腫、左側橫膈膜破
        裂，經送往臺北榮民總醫院緊急處置後，仍有生命危險，續送加護病房治療
        ，於同年六月四日轉入一般病房，直至同年六月二十一日始出院等情，有臺
        北榮民總醫院九十年七月十日北總行字第○六四○五號函暨病歷影本一冊
        在卷可稽（見偵查卷第五十二至六十八頁，並參其中第六十五、六十八頁）
        ，足認被告之行為客觀上可能造成被害人死亡之結果。
      3.扣案之機車大鎖為金屬材質，有相當之重量，業據原審當庭勘驗無訛，另本
        件被告持以行兇之水果刀為單面開刃，長約二十公分，其中刀刃長十公分乙
        節，亦據被告自承無訛（參見偵查卷第三十頁、原審卷第五十八、五十九頁
        ）。
      4.頭顱乃人體要害，持重物猛擊，足以奪人性命，又軀幹係臟器集中之所在，
        亦為人體要害部位，以尖銳器物刺入軀幹，極易傷及臟器、失血過多致死，
        此為眾所週知之常識，被告主觀上亦不能諉為不知。本件被告先持有相當重
        量金屬材質之機車大鎖，朝被害人乙○○之頭部後顱要害猛擊，見其不支倒
        地，猶不罷手，再以尖銳之水果刀，朝其背部軀幹要害連刺四刀，其中一刀
        深及左側胸腔及後腹腔，造成被害人左側血胸、左側腎臟血腫合併後腹腔血
        腫、左側橫膈膜破裂，足見被告用力之猛、殺意之堅，其於下手加害時顯有
        致人死亡可能之預見，而有戕害被害人生命之主觀犯意至為明灼。
    (四)綜上所述，被告確有殺人未遂犯行，足堪認定。
二、對於被告辯解的判斷：
    (一)被告辯稱：我向被害人背部刺三、四刀後，就停止刺殺被害人，我並沒有殺意
      ，況且當時也是激於義憤才動手；又我敲擊被害人前有先問被害人這麼晚帶我
      太太出來做什麼，被害人轉過頭來說我無權管，我一聽很生氣才拿機車大鎖要
      敲他腦袋。
    (二)經查：
      1.被告上開敲擊、刺殺被害人乙○○之行為，確係基於殺人犯意所為，業如前
        述，被告猶空言否認，核屬卸責之詞，不足採信。
      2.又按刑法第二十七條中止犯之減輕，以已著手於犯罪之實行，而因已意中止
        或防止其結果之發生者為限，若因被害人或他人呼救，驚動四鄰，始棄刀而
        不遂，應非因己意而中止犯罪甚明（最高法院四十八年臺上字第四一五號判
        例意旨參照）。本件被告行兇後，被害人乙○○已倒地不起，因陳梅花在旁
        勸阻，且已有民眾上前圍觀評論，被告乃停手等情，業據證人陳梅花、乙○○證述綦詳（參見原審卷第三十二、三十九頁及第五十一至五十五頁），綜
        此以觀，被告之殺人行為顯係障礙未遂，並非因己意而中止犯行，與中止犯
        之要件不合。
      3.又被告縱見被害人乙○○與證人陳梅花於深夜共同出現於台北市奇岩捷運站
        附近，就乙○○之行為在客觀上亦難謂已達足以引起公憤，猝然遇合，使人
        憤激難忍之程度。被告辯稱係基於義憤而為上開行為，所辯亦不足採。
      4.又被告確係自乙○○之身後持機車大鎖偷襲，業據被害人乙○○敘述在卷（
        見原審卷第五十五頁），茲核被告頭部所受傷勢係在後顱，倘被告確係先出
        聲喝斥乙○○，乙○○回頭後即能見到被告手持機車大鎖而有閃躲之餘裕，
        此時被告欲以之敲擊乙○○之頭部後顱，誠屬勢所難能，是乙○○所言被告
        自後偷襲，即可採信。至被告所辯乙○○有轉過頭來云云，亦無足採。
      5.綜上各節，被告前揭辯解均不能採信。
三、論罪的理由：
    (一)被告甲○○所為，係犯刑法第二百七十一條第二項、第一項之殺人未遂罪。
    (二)被告已著手於殺人行為之實施，而未生被害人死亡之結果，為未遂犯，應依刑
      法第二十六條前段之規定，按既遂犯之刑度減輕其刑。
    (三)被告合於自首的規定：
      1.被告係於九十年五月三十一日凌晨一時二十分到達臺北縣警察局板橋分局板
        橋派出所投案，有臺北縣警察局板橋分局九十一年二月六日以板警刑字第○
        九一○○○三四○八號函檢送之當日工作紀錄簿影本一紙及投案筆錄一份附
        卷足稽（見本院卷第四十四頁）。
      2.證人陳梅花確係在醫院始將被告之姓名告訴警員丙○○一節，業據陳梅花於
        原審證述綦詳（見原審卷第四十四頁）。
      3.證人即至案發現場處理之警員丙○○於案發現場雖見被告在場，惟尚不知被
        告之姓名年籍，且將乙○○送上救護車後，被告已不在現場，直到醫院時證
        人陳梅花才說出行為人係「甲○○」，並稱她曾在板橋派出所備案，證人丙○○始「馬上」打電話至板橋派出所詢問甲○○年籍，當時被告人已經在板
        橋派出所等情，業據證人丙○○於原審證述明確（見原審卷第四十八、五十
        、五十一頁）。
      4.證人即警員丙○○至現場處理時，既不知被告之年籍，而被告復先行離去，
        此時證人丙○○尚未發覺被告之犯行。及至證人丙○○在醫院向陳梅花問明
        行為人係被告，並立即打電話至板橋派出所詢問年籍時，被告已到達該所投
        案，被告投案時間應在丙○○發覺其犯罪事實之前，故被告之投案，已合於
        刑法第六十二條前段自首之構成要件。自應依自首之規定減輕其刑。
四、撤銷改判的理由：
    (一)撤銷原判決的理由：
      原審誤認被告之投案行為不符合刑法自首之規定，而未依法減輕其刑，於法要
      有未合。被告上訴執此指摘原判決不當，即有理由，應由本院撤銷改判。
    (二)自為判決的科刑理由：
      1.審酌被告基於感情因素竟萌殺意之犯罪動機，被害人手無寸鐵，被告竟自後
        偷襲，其犯罪所持工具，暨其犯罪後猶稱被害人有錯在先，惟已深表悔悟之
        犯罪後態度，及其生活狀況、品行、智識程度、犯罪所生損害等及其他一切
        情狀，量處如主文第二項所示之刑。
      2.被告持以殺人之機車大鎖一把，係供犯罪所用之物，且為被告所有，業據被
        告供承在卷，應依刑法第三十八條第一項第二款規定宣告沒收。至未扣案之
        水果刀一把，業經被告棄置而不復存在，爰不諭知沒收。
五、適用的法律：
    (一)刑事訴訟法第三百六十九條第一項前段、第三百六十四條、第二百九十九條第
      一項前段。
    (二)刑法第二百七十一條第二項、第一項、第二十六條前段、第六十二條前段、第
      三十八條第一項第二款。
本院經檢察官劉永清到庭執行職務。
中      華      民      國    九十一    年      三      月    二十五    日
                              臺灣高等法院刑事第二十庭
                                  審判長法  官  葉  麗  霞
                                        法  官  李  錦  樑
                                        法  官  范  清  銘
右正本證明與原本無異。
如不服本判決應於收受送達後十日內向本院提出上訴書狀，其未敘述上訴之理由者並
得於提起上訴後十日內向本院補提理由書（均須按他造當事人之人數附繕本）。
                                        書記官  黃  麗  玲
中      華      民      國    九十一    年      三      月    二十五    日
附錄：本案論罪科刑法條全文
刑法第二百七十一條第二項、第一項
殺人者，處死刑、無期徒刑或十年以上有徒刑。
前項之未遂犯罰之。
預備犯第一項之罪者，處二年以下有期徒刑。
